ACORDAO-COMPLETO-2404916

ACÓRDÃO 545/2021 ATA 8/2021 - PLENÁRIO

VISTOS, relatados e discutidos estes autos de recurso de revisão interposto por Sandoval José de Luna contra o Acórdão 7246/2017-TCU-Segunda Câmara.
ACORDAM os Ministros do Tribunal de Contas da União, reunidos em sessão do Plenário, ante as razões expostas pelo relator e com fundamento nos artigos 32, inciso III, e 35, inciso III, da Lei 8.443/1992, em: 
9.1. conhecer do recurso de revisão para, no mérito, dar-lhe provimento parcial;
9.2. tornar insubsistente o Acórdão 7246/2017-TCU-Segunda Câmara;
9.3. julgar irregulares as contas de Sandoval José de Luna, com fundamento nos arts. 1º, inciso I, 16, inciso III, alíneas "b" e "c", 19, caput e 23, inciso III, da Lei nº 8.443, de 1992, para condená-lo ao pagamento das importâncias a seguir discriminadas, atualizadas monetariamente e acrescidas dos juros de mora, calculados desde as datas especificadas até a data da efetiva quitação, fixando ao responsável o prazo de 15 (quinze) dias, a contar da notificação, para que comprove, perante o Tribunal, nos termos do art. 214, III, "a", do RITCU, o recolhimento das referidas quantias ao Tesouro Nacional;
	Valor Original (R$) 
	Data da Ocorrência

	8.802,75
	13/11/2008

9.4. aplicar a Sandoval José de Luna multa prevista no art. 57 da Lei nº   8.443, de 1992, no valor de R$ 6.000,00 (seis mil reais) , com a fixação do prazo de 15 (quinze) dias, a contar da notificação, para comprovar, perante o Tribunal (art. 214, III, "a", do RITCU) , o recolhimento das dívidas ao Tesouro Nacional, atualizadas monetariamente na forma da legislação em vigor;
9.5. autorizar, desde logo, nos termos do art. 28, inciso II, da Lei nº 8.443, de 1992, a cobrança judicial das dívidas constantes deste Acórdão, caso não atendidas as notificações; e 
9.6. encaminhar cópia deste Acórdão, bem como do Relatório e do Voto que o fundamentam, à Procuradoria da República no Estado de Pernambuco, nos termos do art. 16, § 3º, da Lei nº   8.443, de 1992, e do art. 209, § 7º, do RITCU, para a promoção das medidas judiciais cabíveis.

Recurso de revisão contra acórdão que julgou irregulares as contas do recorrente, com condenação em débito e multa, em razão do não cumprimento de contrato de repasse para construção de ginásio poliesportivo.

Prefeitura de Cupira/PE.

3. Interessados/Responsáveis/Recorrentes:
3.1. Interessados: Caixa Econômica Federal (00.360.305/0001-04); Ministério do Esporte (extinta) (02.961.362/0001-74)
3.2. Responsáveis: José João Inácio (XXX.426.434-XX); Sandoval José de Luna (XXX.935.164-XX)
3.3. Recorrente: Sandoval José de Luna (XXX.935.164-XX).

Ana Arraes (Presidente).

13.1. Ministros presentes: Ana Arraes (Presidente), Walton Alencar Rodrigues (Relator), Benjamin Zymler, Augusto Nardes, Aroldo Cedraz, Raimundo Carreiro, Bruno Dantas, Vital do Rêgo e Jorge Oliveira.
13.2. Ministra que alegou impedimento na Sessão: Ana Arraes (Presidente).
13.3. Ministros-Substitutos presentes: Augusto Sherman Cavalcanti, Marcos Bemquerer Costa e Weder de Oliveira.

ACORDAO-COMPLETO-2483500

Acórdão 1519/2021 - Plenário

WALTON ALENCAR RODRIGUES

Ministro-Substituto André Luís de Carvalho.

Transcrevo instrução cuja proposta foi acolhida pelo escalão dirigente da Secretaria de Recursos:
INTRODUÇÃO
	Trata-se de recurso de revisão (peças 41-43) interposto por Sandoval José de Luna, ex-prefeito de Cupira/PE, contra o Acórdão 7246/2017-TCU-Segunda Câmara (peça 18) , de relatoria do Ministro André de Carvalho, transcrito na íntegra abaixo:
9. Acórdão:
VISTOS, relatados e discutidos estes autos de tomada de contas especial instaurada pela Caixa Econômica Federal (Caixa) em desfavor de José João Inácio (gestão: 2005/2008) e de Sandoval José de Luna (gestões: 2009/2012 e 2013/2016) , ex-prefeitos de Cupira/PE, diante do não cumprimento do Contrato de Repasse nº 176.454-96/2005 destinado à "Construção e Equipamento de Ginásio Poliesportivo", perfazendo o montante de R$ 211.000,00, com R$ 200.000,00 à conta do concedente e R$ 11.000,00, a título de contrapartida do convenente.
ACORDAM os Ministros do Tribunal de Contas da União, reunidos em Sessão da 2ª Câmara, ante as razões expostas pelo Relator, em:
9.1. julgar irregulares as contas do Sr. Sandoval José de Luna, com fundamento nos arts. 1º, inciso I, 16, inciso III, alíneas "b" e "c", 19, caput e 23, inciso III, da Lei nº 8.443, de 1992, para condená-lo ao pagamento das importâncias a seguir discriminadas, atualizadas monetariamente e acrescidas dos juros de mora, calculados desde as datas especificadas até a data da efetiva quitação, fixando ao responsável o prazo de 15 (quinze) dias, a contar da notificação, para que comprove, perante o Tribunal, nos termos do art. 214, III, "a", do RITCU, o recolhimento das referidas quantias aos cofres do Tesouro Nacional;
Valor Original (R$)   Data da Ocorrência
    21.042,79	16/7/2007
    61.077,00	13/9/2007
    95.890,70	22/1/2008
9.2. aplicar ao Sr. Sandoval José de Luna a multa prevista no art. 57 da Lei nº 8.443, de 1992, no valor de R$ 60.000,00 (sessenta mil reais) , com a fixação do prazo de 15 (quinze) dias, a contar da notificação, para comprovar, perante o Tribunal (art. 214, III, "a", do RITCU) , o recolhimento das dívidas aos cofres do Tesouro Nacional, atualizadas monetariamente na forma da legislação em vigor;
9.3. autorizar, caso requerido, nos termos do art. 26 da Lei nº 8.443, de 1992, o parcelamento das dívidas constantes deste Acórdão em até 36 (trinta e seis) parcelas mensais e sucessivas, sobre as quais incidirão a atualização monetária e os correspondentes acréscimos legais, esclarecendo ao responsável que a falta de pagamento de qualquer parcela importará no vencimento antecipado do saldo devedor (art. 217, § 2º, do RITCU) , sem prejuízo das demais medidas legais;
9.4. autorizar, desde logo, nos termos do art. 28, inciso II, da Lei nº 8.443, de 1992, a cobrança judicial das dívidas constantes deste Acórdão, caso não atendidas as notificações; e
9.5. encaminhar cópia deste Acórdão, bem como do Relatório e do Voto que o fundamenta, à Procuradoria da República no Estado de Pernambuco, nos termos do art. 16, § 3º, da Lei nº 8.443, de 1992, e do art. 209, § 7º, do RITCU, para a promoção das medidas judiciais cabíveis.
HISTÓRICO 	
2.	Esta tomada de contas especial foi instaurada pela Caixa Econômica Federal (Caixa) em desfavor de José João Inácio (gestão 2005/2008) e de Sandoval José de Luna (gestões 2009/2012 e 2013/2016) , ex-prefeitos de Cupira/PE, diante do não cumprimento do Contrato de Repasse nº  176.454-96/2005, Siafi 539055, destinado à "Construção e Equipamento de Ginásio Poliesportivo", perfazendo o montante de R$ 211.000,00, com R$ 200.000,00 à conta do concedente e R$ 11.000,00 a título de contrapartida do convenente (peça 1, p. 31-37) .
3.	O ajuste teve vigência de 27/12/2005 a 30/12/2011 e prazo para a prestação de contas final foi o dia 28/2/2012 (peça 1, p. 33, 39-55) .
4.	O 4º relatório técnico da Caixa de 18/11/2008 (peça 1, p. 69-71) atestou a execução física de 96,54% do objeto ajustado, enquanto que o parecer subsequente de 20/5/2013 (peça 1, p. 7-9) concluiu pela falta de funcionalidade da quadra poliesportiva.
5.	O Relatório do Tomador de Contas Especial nº 56, de 10/3/2015 (peça 1, p. 109-112) , informou que a obra não tinha apresentado funcionalidade e nem trazido os benefícios esperados à população local, visto que o piso e as instalações elétricas não tinham sido finalizados, os equipamentos não tinham sido instalados e a obra encontrava-se deteriorada por falta de conservação.
6.	No âmbito do TCU, a Secex/PE aduziu que o cronograma de execução das obras foi fielmente observado pelo prefeito José João Inácio e que, por conta da dilação na vigência do acordo, cabia ao prefeito sucessor Sandoval José de Luna finalizar a construção e encaminhar a prestação de contas final (peças 6-7) .
7.	Citado (peças 8 e 9) , Sandoval José de Luna deixou transcorrer in albis o prazo para apresentar a sua defesa. Assim, passou à condição de revel, nos termos do art. 12, § 3º, da Lei 8.443/1992.
8.	A unidade técnica propôs o julgamento pela irregularidade das contas, imputação de débito e aplicação de multa ao responsável (peças 11-13) .
9.	O Ministério Público/TCU dissentiu quanto ao valor do débito, por entender que a parte executada apresentou funcionalidade, ainda que parcial, e pugnou pela redução do débito para R$ 8.802,75 (peça 14) .
10.	O Relator original incorporou o parecer da unidade técnica às suas razões de decidir (peça 19) , cujo voto foi acolhido pela 2ª Câmara, no Acórdão 7.246/2017 (peça 18) .
11.	Passa-se ao exame do recurso de revisão interposto por Sandoval José de Luna contra o Acórdão 7246/2017-TCU-Segunda Câmara (peça 18) .
EXAME DE ADMISSIBILIDADE
12.	O Ministro Walton Alencar Rodrigues admitiu o recurso de revisão, sem atribuir-lhe efeito suspensivo (peça 48) .
EXAME DE MÉRITO
13. Constitui objeto desta análise definir se: (a) houve prejuízo à defesa do recorrente por instauração intempestiva da tomada de contas especial; (b)  há elementos de prova que caracterizam a funcionalidade do ginásio poliesportivo, para efeito da prestação de contas dos recursos aplicados no âmbito do contrato de repasse e (c) o ex-prefeito Sandoval José de Luna é responsável nestes autos.
Da análise do alegado prejuízo causado à defesa por instauração intempestiva da TCE 
Argumentos
14.  O ex-prefeito Sandoval José de Luna alega que:
14.1. Após o término da vigência do contrato de repasse (30/12/2011) , o Município de Cupira/PE tinha 60 dias para apresentar a prestação de contas final, ou seja, podia tê-la apresentado até o dia 28/2/2012, data a partir da qual configurou a omissão quanto a tal obrigação (peça 41, p. 4) .  
14.2.  A autuação desta tomada de contas especial, ocorrida em 9/3/2015 (peça 1, p. 2) , não observou o prazo de 180 dias para sua instauração, contado a partir da omissão da prestação de contas (29/2/2012) , como determina o art. 1º, §1º da Instrução Normativa TCU nº  13/1996 (peça 41, p. 3-4) .
14.3. O artigo 8º da Lei 8.443/1992 dispôs que, diante da omissão no dever de prestar contas, a autoridade administrativa competente, sob pena de responsabilidade solidária, deve imediatamente adotar as providências com vistas à instauração da tomada de contas especial para apuração dos fatos, identificação dos responsáveis e quantificação do dano (peça 41, p. 5) .
14.4. O longo tempo decorrido entre o fim da vigência do ajuste e a instauração da tomada de contas especial ofendeu os princípios do devido processo legal e da legalidade, bem como constituiu óbice ao pleno exercício do contraditório e da ampla defesa do recorrente (peça 41, p. 4-6) .
Análise
15.  O recorrente apoia seu argumento no artigo 1º, §1º da IN/TCU nº 13/1996. Ocorre que tal disposição tem por objetivo atribuir sanção e/ou responsabilidade solidária à autoridade administrativa omissa na instauração da tomada de contas especial. 
16. A inobservância do prazo de 180 dias para instauração de tomada de contas especial não gerou preclusão em benefício de Sandoval José de Luna, seja por nulidade, seja por prescrição. Trata-se de prazo impróprio, cuja extrapolação em nada altera a natureza ou o objetivo da instauração da tomada de contas especial, mas apenas a responsabilização, se for o caso, da autoridade administrativa competente. 
17. O fato de a Caixa não ter observado rigorosamente o prazo regulamentar para a instauração do processo especial de contas não impediu sua posterior tomada de providências, de ofício, mesmo porque tal iniciativa poderia ter sido adotada por determinação deste Tribunal, a qualquer tempo. Portanto, não há que se falar em nulidade deste feito por inobservância do prazo de 180 dias recomendado pelo Tribunal. Nesse sentido são os Acórdão 6531/2016-TCU-Primeira Câmara, rel. Min. Bruno Dantas, 690/2017-TCU-1ª Câmara, rel. Min. Bruno Dantas, 1.768/2007-TCU-1ª Câmara, rel. Min. Augusto Nardes, e 9.789/2017-TCU-1ª Câmara, rel, Min. Benjamin Zymler.
18. O intuito do artigo 8º da Lei 8.443/1992 não é conferir um direito ao responsável pela irregularidade, mas, sim, delinear a atuação da Administração Pública, de forma a minimizar o risco de ineficácia em razão da utilização intempestiva do instrumento da tomada de contas especial.
19.  O longo transcurso de tempo entre a omissão no dever de prestar contas e a instauração da tomada de contas especial, por si só, não implica a nulidade do feito ou o trancamento das contas, pois cabia ao recorrente a comprovação nos autos de que, por este motivo, o contraditório e a ampla defesa foram prejudicados, o que não ocorreu. Nesse sentido são os Acórdão 139/2017-TCU-Plenário, rel. Min. Bruno Dantas. 6.974/2014-TCU-1ª Câmara, rel. Min. Augusto Sherman, 4.372/2016-TCU-2ª Câmara, rel. Min. André de Carvalho, 10.452/2016-TCU-2ª Câmara, rel. Min. Marcos Bemquerer, 9.570/2015-TCU-2ª Câmara, rel. Min. Augusto Nardes, e 3.535/2015-TCU-2ª Câmara, rel. Min. Augusto Nardes.
20.  Do exposto, propõe-se o não acolhimento da preliminar de nulidade processual.
Da análise da funcionalidade do ginásio, para efeito da prestação de contas dos recursos aplicados no âmbito do contrato de repasse, e da responsabilidade de Sandoval J. de Luna     
Argumentos
21. Sandoval José de Luna alega que: 
21.1.	A realização de eventos e jogos no ginásio poliesportivo demonstra sua integral funcionalidade desde o início (2009) da gestão municipal do recorrente (peça 41, p. 8) .
21.2.	A construção do ginásio poliesportivo, localizado à Avenida Miguel Pereira Neto no município de Cupira/PE, foi satisfatória. O registro fotográfico colacionado ao recurso comprova a funcionalidade do ginásio e sua utilização em benefício da população local (peça 41, p. 6-7) . 
21.3.	A 4ª vistoria técnica da Caixa in loco, realizada em 2008, indicou a conclusão total do piso do ginásio, bem como a razoável qualidade dos serviços executados, em contraposição ao entendimento assentado na vistoria realizada em 2013 (peça 41, p. 7) . 
21.4.	O tempo de 5 anos, decorrido entre as vistorias de 2008 e 2013, foi suficiente para que ocorresse desgaste da obra, mesmo com a manutenção do município, o que não justifica a glosa do valor total da obra (peça 41, p. 7) .   
21.5. 	Os pontos do ginásio depredados por vandalismo e constatados na única visita da Caixa (2013) , realizada após o término da obra, foram reparados posteriormente. Todavia, tal informação não foi considerada no relatório do tomador de contas especial (2015) porque a Caixa não voltou ao ginásio para vistoriá-lo (peça 41, p. 8) . 	
21.6.	O ginásio poliesportivo, utilizado pela população local, encontra-se em bom estado de uso, a teor do ofício do atual prefeito de Cupira-PE (2017-2020) encaminhado ao Ministério Público Federal (peças 41, p. 8 e  peça 42) .
21.7. 	Os relatórios da Caixa apontaram a execução física de 96,54% do total da obra. Em situação idêntica (TC Processo 004.142/2015-2) , o TCU decidiu pelo arquivamento do feito por ausência de pressuposto de constituição e de desenvolvimento válido e regular do processo, devido ao reconhecimento da execução física de 87,15% do objeto ajustado, bem como pela inexistência de dano ao erário (peça 41, p. 8-9 e peça 43) .
21.8.	A reforma da decisão recorrida faz-se necessária, por ausência de dano ao erário, demonstrada na execução física e na funcionalidade do ginásio poliesportivo (peça 41, p. 9) .  		
Análise
22. 	O ex-prefeito Sandoval José de Luna (gestões 2009/2012 e 2013/2016) foi chamado aos autos por falta de funcionalidade do ginásio poliesportivo (piso e instalações elétricas não finalizados e equipamentos não instalados) , objeto do Contrato de Repasse 176.454-96/2005, bem como pela deterioração da obra por falta de conservação do ginásio poliesportivo (peças 8 e 9) . 
23.	Regularmente citado na pessoa de seu procurador (peça 3) , o responsável manteve-se silente nos autos. 	Caracterizada a revelia do responsável e ausente a demonstração da boa e regular aplicação dos recursos, deu-se seguimento ao feito, com as manifestações da unidade técnica (peça 11) , do Ministério Público/TCU (peça 14) , do Relator (peça 19) e da 2ª Câmara no Acórdão 7.246/2017 (peça 18) .
24.	Sabe-se que a comprovação da boa e regular aplicação de recursos públicos transferidos mediante convênio e outros instrumentos congêneres evidencia-se mediante a execução física e a execução financeira da avença, acompanhada do nexo de causalidade entre uma e outra.
25.	Para facilitar o exame, apresenta-se quadros-resumo dos principais eventos relacionados à execução físico-financeira do ginásio poliesportivo, objeto do contrato de repasse em exame:
	Descrição dos documentos
	Data
	Localização

	Confecção do plano de trabalho
	19/12/2005
	Peça 1, p. 21-25

	Assinatura do Termo do Contrato de repasse
	27/12/2005
	Peça 1, p. 31-37

	Laudo da Caixa de análise de empreendimento 
	18/04/2006
	Peça 1, p. 26-27

	Notificação de Sandoval José de Luna para regularizar a obra
	27/05/2009
	Peça 1, p. 15-16

	Sandoval José de Luna informou as providências adotadas
	01/06/2009
	Peça 1, p. 17

	Sandoval José de Luna informou a retomada e conclusão das obras
	21/10/2011
	Peça 1, p. 18

	Notificação de Sandoval José de Luna para regularizar a obra
	04/01/2013
	Peça 1, p. 19-20

	Parecer 1.419/2013 com laudo de vistoria da Caixa
	28/05/2013
	Peça 1, p. 4-9

	Relatório do Tomador de Contas Especial
	10/03/2015
	Peça 1, p. 109-112

	Descrição dos documentos
	Valor (R$) 
	Execução
	Data 
	Localização

	1º relatório de medição da Caixa
	22.200,29
	10,82%
	08/06/2007
	peça 1, p. 56-58

	1º depósito da contrapartida
	1.157,50
	-
	16/07/2007
	peça 1, p. 85

	1ª liberação de recursos federais
	21.042,79
	-
	16/07/2007
	peça 1, p.  85

	Pagamento referente à 1ª medição
	22.200,29
	-
	26/07/2007
	peça 1, p. 88

	1ª prestação de contas parcial do município
	22.200,29
	-
	28/08/2007
	peça 1. 74-76

	2º relatório de medição da Caixa
	64.442,24
	31,40%
	23/08/2007
	peça 1, p. 59-61

	2º depósito da contrapartida
	3.365,21
	-
	06/09/2007
	peça 1, p. 86

	2ª liberação de recursos federais
	61.077,00
	-
	13/09/2007
	peça 1, p. 86

	Pagamento referente à 2ª medição
	64.442,21
	-
	18/09/2007
	peça 1, p. 88

	2ª prestação de contas parcial do município
	64.442,21
	-
	27/12/2007
	peça 1, p. 77-79

	3º relatório de medição da Caixa
	101.158,70
	49,30%
	03/01/2008
	peça 1, p. 64-65

	3º depósito da contrapartida
	5.268,00
	-
	10/01/2008
	peça 1, p. 87

	3ª liberação de recursos federais
	95.890,70
	-
	22/01/2008
	peça 1, p. 87

	Pagamento referente à 3ª medição
	101.158,70
	-
	30/01/2008
	peça 1, p. 88

	3ª prestação de contas parcial do município
	101.158,70
	-
	22/12/2008
	peça 1, p. 81-83

	4º relatório de medição da Caixa
	10.295,11
	5,02%
	13/11/2008
	peça 1, p. 69-71

	4º depósito da contrapartida
	não realizado

	4ª liberação de recursos federais
	não realizada conforme o item 6.2 do contrato à peça 1, p. 33

	prestação de contas final do município
	não apresentada pelo prefeito sucessor Sandoval José de Luna

	Medição total realizada  pela Caixa
	198.096,31
	96,54%
	18/11/2008
	peça 1, p. 69-71

	Total de recursos liberado ao município 
	187.801,20
	91,52%
	30/01/2008
	peça 1, p. 87 

	Total de recursos federais liberados
	178.010,49
	86,75%
	22/01/2008
	peça 1, p. 84

26.	Passa-se ao exame da execução física do ginásio poliesportivo.
27.	Durante a execução das obras e serviços, a Caixa emitiu quatro relatórios de medição (peça 1, p. 56-71) .  	As quatro vistorias in loco atestaram a execução de 10,82%, 31,40%, 49,30% e 5,02%, da obra, que acumulados, perfizeram o total de 96,54%, equivalente a R$ 198.096,31, a teor do 4º relatório emitido em 18/11/2008, no fim da gestão do prefeito José João Inácio (peça 1, p. 69-71) .
28.	Informou-se no 4º relatório a conclusão dos seguintes serviços e valores (peça 1, p. 69) :
	Descrição de itens
	Valor total
	% previsto
	Valor executado
	% executado

	Serviços preliminares
	2.173,49
	100,00
	2.173,49
	100,00

	Piso da quadra
	27.120,57
	100,00
	27.120,57
	100,00

	Palco
	8.499,57
	100,00
	8.499,57
	100,00

	Banheiros
	37.438,91
	100,00
	37.438,91
	100,00

	Coberta
	119.358,43
	100,00
	119.358,43
	100,00

	Instalações elétricas
	8.255,69
	100,00
	1.695,16
	20,53

	Equipamentos
	2.357,74
	100,00
	1.810,08
	76,77

	Total
	205.204.50
	100,00
	198.096,31
	96,54

29.	Em resumo, a 4ª vistoria in loco da Caixa apontou:
29.1.	A execução de 100% dos serviços preliminares, piso da quadra, palco, banheiros e coberta, bem como a execução de 20,53% das instalações elétricas e da instalação de 76,77% dos equipamentos (peça 1, p. 69) . 
29.2.	A inexistência de divergência tendente a prejudicar o alcance e a qualidade do objetivo do contrato de repasse (item 4.6 da peça 1, p. 70) . 
29.3.	A razoável qualidade de execução da obra e serviços (item 5.2 da peça 1, p. 70) .
29.4.	O registro fotográfico da execução do piso grafinite da quadra, da instalação de trave de futebol, tabela de basquete e da demarcação da quadra (peça 1, p. 71) .  
29.5.	A glosa de serviços, no valor de R$ 7.108,19, relacionados à caixa de medição monofásica, quadro de distribuição, disjuntor tripolar, projetor para lâmpada vapor, eletroduto PVC, cabo de cobre e traves para voleibol (item 6 da peça 1, p. 70) .
30.	O ajuste dos serviços glosados, bem como a prestação de contas final, passou a ser de responsabilidade do prefeito sucessor Sandoval José de Luna (gestões 2009-2012 e 2013-2016) , em razão das sucessivas prorrogações da vigência do contrato para os dias 30/6/2009, 30/6/2010, 30/12/2010 e 30/12/2011 (peça 1, p. 46-47, 48-49, 50-52, 53-55) . 
31.	No dia 27/5/2009, a Caixa notificou o prefeito Sandoval José de Luna para que, no prazo máximo de 30 dias, fosse concluído o ginásio poliesportivo na forma pactuada (peça 1, p. 15-16) . 
32.	Em 1º/6/2009, o prefeito reiterou seu compromisso de finalizar a obra, bem como afirmou que a empresa Divisas Serviços e Obras, executora da obra, a finalizaria em 60 dias (peça 1, p. 17) . 
33.	Passados mais de dois anos (21/10/2011) , o prefeito Sandoval José de Luna comunicou que repararia o ginásio poliesportivo no prazo 90 dias, com uso de recursos próprios (peça 1, p. 18) .
34.	Diante do fim da vigência do contrato de repasse (peça 1, p. 54-55) e da não conclusão da obra, a Caixa notificou o prefeito omisso em 20/11/2012 (peça 1, p. 19) . 
35.	O Parecer da Caixa nº 309, de 20/5/2013, fez as seguintes observações sobre a funcionalidade do ginásio poliesportivo (peça 1, p. 7-9) :
A quadra encontra-se em péssimo estado de conservação, muitas das obras realizadas estão depredadas e alguns serviços contidos no projeto não foram executados. 
Os banheiros foram totalmente depredados, vasos foram quebrados, instalações elétricas roubadas/depredadas, indícios de incêndio nos banheiros, combogós foram destruídos, a estrutura metálica está com vários pontos de corrosão, alguns contraventamentos da coberta estão folgados ou foram retirados, a instalação elétrica da quadra foi depredada, o piso da quadra tem várias avarias. Esses são alguns problemas encontrados durante a vistoria. Com os problemas descritos acima, nenhuma etapa do contrato pode se dada como funcional.
36.	Nessa linha, o tomador de contas especial concluiu que o ginásio poliesportivo, apesar da execução parcial de 96,54%, não tinha funcionalidade porque os serviços de piso, instalações elétricas e equipamentos não foram finalizados e porque obra estava deteriorada por abandono e depredação, a teor do relatório de 10/3/2015 (peça 1, p. 109-112) . 
37.	O cerne da questão é verificar se há responsabilidade do ex-prefeito Sandoval José de Luna pela falta de funcionalidade do ginásio poliesportivo e pela deterioração da obra por falta de conservação do ginásio poliesportivo, irregularidades pelas quais o recorrente foi citado (peças 8 e 9) . 
38.	Preliminarmente, cabe verificar a caracterização da falta de funcionalidade do ginásio poliesportivo.
39.	A 4º vistoria da Caixa (peça 1, p. 69-71) apontou a execução integral das obras e serviços relacionados ao piso grafinite da quadra (R$ 26.462,98) , coberta (R$ 116.248,16) , banheiros (R$ 36.518,44) e palco (R$ 8.293,76) , bem como indicou a execução parcial dos serviços atinentes aos equipamentos (R$ 1.810,08) e instalações elétricas (R$ 1.695,16) . Concluiu também que os serviços executados possuíam razoável qualidade e que inexistiam fatos que pudessem prejudicar o alcance do objetivo do contrato de repasse.
40.	Dessa forma, os serviços glosados de instalações elétricas e traves de voleibol não prejudicaram o objetivo do contrato de repasse, visto que os principais itens do objeto do contrato de repasse (piso da quadra poliesportiva, cobertura, banheiros e palco) haviam sido integralmente executados com razoável qualidade.		 
41.	Tal entendimento é corroborado com a evolução dos serviços executados, descrita nos três relatórios antecedentes, os quais apontaram a obediência às especificações do projeto, a qualidade satisfatória da execução da obra e a reparação dos serviços pendentes/glosados (peça 1, p. 56, 58, 59, 61, 64, 66 e 70) .
42.	Não há como inferir a falta de funcionalidade ao ginásio, apoiado apenas nos itens glosados no 4º relatório (peça 1, p. 69-71) , pelo simples fato de que a prática de esportes e de atividades de lazer, a exemplo do futsal, basquete, handebol, ginástica, entre outras modalidades, independe, em regra, do fornecimento de energia elétrica e das traves de voleibol. Assim, entende-se que a funcionalidade do ginásio poliesportivo, ainda que parcial, restou demonstrada nos autos, para efeito da prestação de contas dos recursos aplicados no âmbito do contrato de repasse.
43.	Não há qualquer menção no 4º relatório de que as irregularidades relacionadas às instalações elétricas comprometiam a segurança física das pessoas e, desse modo, inviabilizavam o uso da quadra poliesportiva.	
44.	O registro fotográfico colacionado ao recurso (peça 41, p. 6-7) , apesar da ausência de data, constitui elemento de prova favorável à comprovação da execução física do ginásio poliesportivo, da sua funcionalidade e do benefício auferido pela comunidade local.
45.	Corrobora com esse entendimento a informação apresentada pelo atual prefeito de Cupira/PE, José Maria Leite de Macedo, que ratificou a utilidade da quadra poliesportiva em benefício da população local, por meio do Ofício nº 12/2019, encaminhado e recebido pelo Ministério Público Federal em Caruraru/PE (peça 42, p. 1) . 
46.	A ausência de funcionalidade do ginásio poliesportivo, apontada no parecer de 20/5/2013 (peça 1, p. 7-9) , fundamentou-se no 'péssimo estado de conservação' do ginásio, descrito por avarias no piso da quadra, falta de contraventamentos, corrosão nos pilares metálicos da cobertura e depredação do palco, banheiros e das instalações elétricas. 
47.	Ocorre que tais apontamentos, além de intempestivos, estão diretamente relacionados às ações de manutenção e conservação do ginásio e, assim, não devem ser examinadas nesta tomada de contas especial, porque não foram objeto do contrato de repasse, o qual visou somente a construção e equipamento do ginásio poliesportivo, nos termos da cláusula 1ª do termo do ajuste (peça 1, p. 31) .
48.	Desta feita, os problemas identificados na visita realizada em 20/5/2013 (peça 1, p. 7-9) mostram-se inábeis para impugnar a funcionalidade do ginásio poliesportivo, para efeito de prestação de contas dos recursos aplicados no âmbito do contrato de repasse.
49.	Não há que se falar em débito, visto que a execução de 96,54% do total da obra concedeu funcionalidade ao ginásio poliesportivo, bem como beneficiou a comunidade local.
50.	A obra, embora não tenha sido totalmente concluída, foi aproveitada ao fim a que se destinava, que era a prática de esportes e de atividades de lazer pela população local. Por consequência, a imputação de débito no montante dispendido implica o enriquecimento sem causa da União.
51.	Passa-se ao exame da execução financeira.
52.	As três primeiras medições da Caixa (peça 1, p. 56-58, 59-61, 64-65) e a apresentação das respectivas notas fiscais nos montantes de R$ 22.200,29, R$ 64.442,21 e R$ 101.158,70 (peça 1, p. 76, 79 e 83) permitiram a liberação das verbas federais (peça 1, p. 85, 86, 87, 88) ao prefeito antecessor José João Inácio. 
53.	As notas fiscais emitidas pela empresa Divisas Serviços e Obras Ltda., CNPJ 05.688.986/0001-58, contêm expressa indicação do Contrato de Repasse nº 176.454-96/2005 e da localização da obra (peça 1, p. 76, 79 e 83) .
54.	Os repasses federais liberados à conta específica foram de R$ 21.042,79 (16/7/2007) , R$ 61.077,00 (13/9/2007) e R$ 95.890,70 (22/1/2008) , conforme peça 1, p. 85, 86, 87 e 88.59.	
55.	Os valores da contrapartida depositadas na conta específica foram de R$ 1.157,50 (16/7/2007) , R$ 3.365,21 (6/9/2007) e R$ 5.268,00 (18/1/2008) , conforme peça 1, p. 85, 86, 87 e 88.
56.	O total de verba federal repassado à municipalidade (R$ 178.010,49) , adicionado ao montante da contrapartida municipal (R$ 9.790,71) , corresponde ao somatório dos valores das notas fiscais (R$ 187.801,20) . 
57.	Os pagamentos realizados no dia 19/2/2008 referiram-se à 3ª medição (peça 1, p. 88) .
58.	A execução dos últimos 5,02% da obra no valor de R$ 10.295,11 (peça 1, p. 64, 69-71) , referente à 4ª medição, não implicou débito, porquanto não houve saque da última parcela (peça 1, p. 88) , que estava condicionado à execução total da obra (item 6.2 da peça 1, p. 33) , o que não ocorreu.
59.	Assim, não houve depósito da contrapartida municipal e nem liberação de recursos federais referentes à 4ª medição.
60.	Os serviços foram pagos por meio dos cheques 900001, 9000002, 9000003, 9000004 (Nota Fiscal 47) ; cheques 9000005, 9000006, 9000007, 9000008 (Nota Fiscal 13) e TED de R$ 89.930,07 (30/1/2008) e débitos automáticos de R$ 3.034,77, R$ 1.517,387 e R$ 6.676,48 (19/2/2008) (Nota Fiscal 48) , conforme peça 1, p. 75, 78, 82 e 88.
61.	Apesar da ausência nos autos da cópia dos cheques e dos comprovantes de transferências eletrônicas não é desarrazoada a conclusão da existência do nexo causal entre os desembolsos e a verba oriunda do ajuste, mormente quando se tem em conta o fato de a Caixa ter considerado as notas fiscais como adequadas para a liberação dos recursos.
62.	A devolução do saldo de R$ 46.479,46 restou comprovada nos extratos bancários das contas nº  647.008-1 e 10.015-3 (peça 1, p. 84-99) .
63.	A coerência entre as informações contidas nos relatórios de medição da Caixa, depósitos de contrapartida, liberações dos recursos federais (extrato bancário da conta nº  647.008-1) e prestações de contas parciais (notas fiscais nº 13, 47 e 48) permite concluir pela regularidade da execução financeira e pela demonstração do liame entre os recursos federais e as despesas realizadas no âmbito do contrato de repasse (peça 1, p. 56-61, 64-65, 69-71, 74-79, 81-83, 85-88) . 
64.	Registra-se que todos os pagamentos efetuados à executora da obra foram ordenados pelo prefeito antecessor José João Inácio em sua gestão (2005/2008) e que Sandoval José de Luna (gestões 2009/2012 e 2013/2016) não efetuou desembolso algum de recurso do contrato de repasse, de acordo com as datas das movimentações financeiras, notas fiscais e relatórios de medição.  
65.	Em consulta realizada nos sistemas informatizados do TCU, verifica-se que o ex-prefeito Sandoval José de Luna consta como responsável em outras três tomadas de contas especiais, cujo objeto do contrato de repasse é semelhante ao deste processo.
	Tomada de contas especial
	Contrato de repasse
	Localização da obra
	Conta específica
Conta-poupança
	Objeto do contrato

	Processo 029.215/2015-3
 (presente feito) 
	176.454-96/2005
 (Siafi 539.055) 
	Loteamento Miguel Pereira Neto 
 (peça 1, p. 22) 
	647.008-1 e 10.015-3 (peça 1, p. 84-99) 
	Construção e equipamento de ginásio poliesportivo

	Processo 000.290/2015-7
	186.255-97/2005
 (Siafi 541.787) 
	Praça José Luiz da Silveira Barros 
 (peça 1, p. 10) 
	647.018-9 e 9908-2 (peça 1, p. 23, 92) 
	Ampliação de unidade esportiva
 (peça 1, p. 47, 57 59 e peça 79, p. 4-6) 

	Processo 029.219/2015-9 
	188.887-75/2005
 (Siafi 553.247) 
	Vila Laje de São José (peça 1, p. 28) 
	647.022-7 e  9909-0
 (peça 1, p. 40, 111) 
	Construção de quadra descoberta  (peça 1, p. 34, 80 e peça 51, p. 3) 

	Processo 002.706/2015-6 
	196.496-12/2006
 (Siafi 584.562) 
	Loteamento Moacir Soares 
 (peça 1, p. 19) 
	647.026-0 e  647.026-2 
 (peça 1, p. 27, 87) 
	Construção e equipamento de ginásio poliesportivo
 (peça 1, p. 73 e 
peça 34, p. 27-30) 

	Processo 
	Acórdão do TCU - 2ª Câmara
	Contas de Sandoval José de Luna

	Processo 029.215/2015-3
	7.246/2017 (Min. André Luís de Carvalho) 
	Irregulares, débito,  multa. Fase recursal

	Processo 000.290/2015-7
	5.832/2017 ( Min. André Luís de Carvalho) 
	Irregulares, débito, multa. Fase recursal

	Processo 029.219/2015-9
	Não julgado
	Fase da citação

	Processo 002.706/2015-6
	3.459/2019 ( Min. Marcos Bemquerer) 
	Regulares com ressalvas

66.	Apesar da semelhança de objeto dos contratos de repasse, constata-se que não houve sobreposição de objeto ou confusão de contas bancárias.	
67.	A conduta omissa de Sandoval José de Luna, quanto aos reparos das instalações elétricas, ao fornecimento das traves de voleibol e à prestação de contas finais, devidamente caracterizada nos autos (peça 1, p. 15-19) , implica sua responsabilização por descumprimento de obrigações contratuais, a teor das cláusulas 3.2, alínea 'a' e 'k', e 12 do contrato de repasse (peça 1, p. 32 e 35) .  
68.	Registra-se que Sandoval José de Luna dispunha de R$ 30.307,19 em recursos federais desde o início de seu mandato (2/1/2009) , conforme o extrato bancário da conta-poupança nº  10015-3 (peça 1, p. 92) , os quais eram suficientes para reparar os serviços glosados em 18/11/2008 no valor de R$ 7.108,19 (peça 1, p. 70) .
69.	A subsistência de irregularidades que, embora não tenham implicado dano ao erário, macularam as contas do recorrente e se enquadram nas hipóteses legais de aplicação de multa, o que impede o arquivamento do processo. Desse modo, propõe-se a manutenção da irregularidade nas contas do responsável, o afastamento do débito imputado no subitem 9.1 do acórdão recorrido e a alteração do fundamento legal da multa aplicada no subitem 9.2, por não subsistir o fundamento do débito e ser outro o da multa.
CONCLUSÃO
70. O art. 1º, §1º da IN/TCU nº 13/1996 tem por objetivo atribuir sanção e/ou responsabilidade solidária à autoridade administrativa omissa no dever de instaurar a tomada de contas especial. A inobservância do prazo de 180 dias para instauração do processo especial de contas não gerou preclusão em benefício de Sandoval José de Luna, pois não tem o condão de engessar o exercício das atribuições constitucionais do TCU de julgar as contas dos responsáveis por gerir recursos públicos federais, a teor do que dispõem os arts. 70, § único e 71, inciso II da Constituição Federal e o art. 1º da Lei 8.443/1992.
71. O intuito do art. 8º da Lei 8.443/1992 não é conferir um direito ao responsável pela irregularidade, mas, sim, delinear a atuação da Administração Pública, de forma a minimizar o risco de ineficácia em razão da utilização intempestiva do instrumento da tomada de contas especial.
72. O longo transcurso de tempo entre a omissão no dever de prestar contas e a instauração da tomada de contas especial, por si só, não implica a nulidade do feito ou o trancamento das contas, pois cabia a Sandoval José de Luna comprovar nos autos que, por este motivo, o contraditório e a ampla defesa foram prejudicados, o que não ocorreu.
73.	A 4º vistoria da Caixa (peça 1, p. 69-71) apontou a execução integral das obras e serviços relacionados ao piso grafinite da quadra, coberta, banheiros e palco, bem como indicou a execução parcial dos serviços atinentes aos equipamentos e instalações elétricas. Concluiu também que os serviços executados possuíam razoável qualidade e que inexistiam fatos que pudessem prejudicar o alcance do objetivo do contrato de repasse.
74.	Não há como inferir a falta de funcionalidade ao ginásio poliesportivo, apoiado apenas nos itens glosados no 4º relatório, pelo simples fato de que a prática de esportes e de atividades de lazer, a exemplo do futsal, basquete, handebol, ginástica, entre outras modalidades, independe, em regra, do fornecimento de energia elétrica e das traves de voleibol. Assim, a funcionalidade do ginásio poliesportivo, ainda que parcial, restou demonstrada nos autos, bem como o benefício auferido pela população local.
75.	A conservação do ginásio poliesportivo não foi objeto do Contrato de Repasse nº  176.454-96/2005 (Siafi 539.055) , o qual visou apenas a sua construção e equipagem, nos termos da cláusula 1ª do termo do ajuste (peça 1, p. 31) . Assim, apontamentos intempestivos e relacionados à má conservação do ginásio poliesportivo são inábeis para impugnar a funcionalidade do ginásio poliesportivo, para efeito de prestação das contas dos recursos aplicados no âmbito do contrato de repasse.
76.	Não há que se falar em débito, visto que a execução de 96,54% do total da obra concedeu funcionalidade ao ginásio poliesportivo, bem como benefício à comunidade local. Por consequência, a imputação de débito no montante dispendido implica o enriquecimento sem causa da União.
77.	A coerência entre as informações contidas nos relatórios de medição da Caixa, depósitos de contrapartida, liberações dos recursos federais e prestações de contas parciais (notas fiscais nº 13, 47 e 48) permite concluir pela regularidade da execução financeira e pela demonstração do liame entre os recursos federais e as despesas realizadas no âmbito do contrato de repasse em exame. 
78.	A conduta omissa de Sandoval José de Luna, quanto aos reparos das instalações elétricas, ao fornecimento das traves de voleibol e à prestação de contas finais, devidamente caracterizada nos autos (peça 1, p. 15-19) , implica sua responsabilização por descumprimento de obrigações contratuais, a teor das cláusulas 3.2, alínea 'a' e 'k', e 12 do contrato de repasse (peça 1, p. 32 e 35) .   
79. 	Dessa forma, propõe-se a manutenção da irregularidade das contas de Sandoval José de Luna, a redução proporcional do valor da multa aplicada ao recorrente, modulada segundo o nível de gravidade dos ilícitos apurados, a valoração das circunstâncias fáticas e jurídicas envolvidas e a isonomia de tratamento com casos análogos, alterando-se o fundamento para os arts. 1º, inciso I, 16, III, "b", 19, 23, III e 58, II da Lei 8.443/1992.
PROPOSTA DE ENCAMINHAMENTO
80.	Ante o exposto, submete-se à consideração superior a análise do recurso de revisão interposto por Sandoval José de Luna contra o Acórdão 7246/2017-TCU-Segunda Câmara, propondose, com fundamento no artigo 35, da Lei 8.443/1992:
	a) conhecê-lo e, no mérito, dar-lhe provimento parcial para:
	- afastar o débito imputado no item 9.1 da decisão recorrida;
	- reduzir, proporcionalmente, o valor da multa aplicada ao recorrente no item 9.2, alterando-se o fundamento para o art. 58, II, da Lei 8.443/1992;   	
	b) dar ciência às partes, à Procuradoria da República no Estado de Pernambuco, aos órgãos/entidades interessados, bem como aos demais cientificados do acórdão recorrido.
O Ministério Público divergiu da proposta da Unidade Técnica, conforme parecer abaixo transcrito:
Aprecia-se recurso de revisão (peças 41-43) pelo qual o Sr. Sandoval José de Luna, prefeito de Cupira/PE ao tempo da execução do Contrato de Repasse 174.454-96/2005, insurge-se contra o Acórdão 7246/2017-TCU-Segunda Câmara (Rel. Min. André de Carvalho - peça 18) . Por meio dessa deliberação, o Colegiado julgou irregulares as contas do ex-gestor, bem assim o condenou a ressarcir valores ao erário e a pagar multa de R$ 60.000,00, lastreada no art. 57 da Lei 8.443/1992.
O recorrente argumenta, em síntese, que: 
	I. a "intempestividade da tomada de contas especial" (peça 41, p. 3) teria agredido "a garantia do devido processo legal, sendo óbice ao pleno exercício do contraditório e da ampla defesa" (peça 41, p. 6) ; e 
	II. a efetiva funcionalidade da obra objeto do contrato de repasse 176.454-96/2005 teria sido demonstrada (peça 41, p. 6-9) . 
A diligente Secretaria de Recursos (Serur) , após opinar pela admissibilidade da peça impugnatória, manifestou-se pela procedência parcial do apelo, a fim de que fosse afastado o débito imputado ao ex-prefeito, convertendo-se o fundamento da multa para o art. 58, inciso II, da Lei 8.443/1992, mitigando-a (peça 49, p. 11) .
O Ministério Público de Contas da União, coerentemente com o pronunciamento de peça 14, reconhece funcionalidade parcial na obra em epígrafe - a saber, ginásio poliesportivo ao qual faltaram as traves de volleyball e componentes das instalações elétricas. Destarte, divergimos da proposta de encaminhamento formulada pela unidade técnica.
II - Jurisprudência do TCU sobre o dano atribuível em caso de inexecução parcial
Observo que os precedentes desta Casa, ao debaterem a funcionalidade de obras fiscalizadas, associam o referido conceito à utilidade, traduzida na possibilidade de fruição desembaraçada da construção. Examinando a jurisprudência, percebe-se não se tratar de conceito binário, sendo aplicada a condenação em débito integral quando a intervenção de engenharia for "inservível" (Acórdão 2491/2016-TCU-Primeira Câmara - Rel. Min. Walton Alencar Rodrigues) ou seu objeto esteja "fadado à imprestabilidade" (Acórdão 5031/2010-TCU-Segunda Câmara - Rel. Min. Augusto Sherman) .
Ilustrativamente, no caso tratado pelo Acórdão 5374/2016-TCU-Segunda Câmara (Rel. Min. Vital do Rêgo) , a funcionalidade da estação de tratamento foi considerada frustrada ante a impossibilidade de sua ativação. Igualmente, o Voto condutor do Acórdão 1731/2015-TCU-Primeira Câmara (Rel. Min. Bruno Dantas) deduziu a falta de funcionalidade da obra em vista de que "a parte executada [do sistema de abastecimento] não entrou em funcionamento". 
Por outro lado, o aproveitamento de certas obras inconclusas, sempre que ainda utilizáveis, é reconhecido em diversos julgados da Casa, tal como registrado no Voto condutor do Acórdão 3336/2011-TCU-Primeira Câmara (Rel. Min. Augusto Nardes) , que assim discorre:
Não menos importante, há que se demonstrar a funcionalidade do objeto e o alcance da sua finalidade social. Na hipótese de execução parcial do objeto, ocorrerá redução do débito somente quando a fração executada puder ser aproveitada para fins de atendimento aos objetivos do convênio.
Nesse sentido, a diligente Diretoria de Jurisprudência da Corte de Contas deduziu o seguinte enunciado a partir do entendimento exposto no Voto condutor do Acórdão 5031/2010-TCU-Segunda Câmara (Rel. Min. Augusto Sherman) :
A condenação pela totalidade do montante transferido não se justifica quando verificado que o objeto não é de todo imprestável, podendo ser aproveitado após complementação de recursos e adoção de outras medidas, bem assim, reconhecida a parcela executada como tendo alguma utilidade.
Ressalto que, no presente caso, não se trata de especular sobre a possibilidade de aproveitamento dos esforços realizados - uma vez que o ginásio, embora tenha tido sua utilidade reduzida, não teve sua serventia impedida. 
Assim, quanto às referidas traves de volleyball, ponderamos que sua ausência não prejudicou a prática de nenhuma outra modalidade esportiva, de modo que a parcela executada (76,77%, ou R$ 1.810,08 de R$ 2.357,74) não deve ser incluída no débito. Deve a glosa incidir, portanto, apenas sobre R$ 547,06, tal como apontado no boletim referente à 4ª vistoria (peça 1, p. 70) .
Sobre a incompletude da rede elétrica, inconteste que o ginásio teve sua utilidade reduzida - por exemplo, pela impossibilidade de utilizá-lo no período noturno (falta de iluminação) e inviabilidade de nele se ativarem equipamentos elétricos (ausência de pontos de energia) . Conclui-se, assim, que a glosa cabível equivaleria ao valor histórico integral daquela rubrica (R$ 8.255,69) , já que os poucos componentes encontrados, dispersos e insuficientes, não trouxeram qualquer utilidade à obra.
						III - Conclusão
Considerando as ponderações acima, e em consonância com a manifestação de peça 14, o Ministério Público de Contas da União pede venia à Serur para considerar que remanesce dano ao erário no importe de R$ 8.802,75 (i.e. soma de R$ 547,06 e R$ 8.255,69) , devendo o recorrente ser por ele responsabilizado. 
Nesse passo, pronunciamo-nos por que seja conhecido e parcialmente provido o pedido recursal de peças 41-43, a fim de que o débito registrado no item 9.1 do acórdão recorrido passe a corresponder ao valor acima demonstrado. Ipso facto, opinamos também pelo redimensionamento da multa proporcional de que trata o item 9.2 da referida deliberação.
É o relatório.

8.1. Walles Henrique de Oliveira Couto (24224/OAB-PE); Felipe de Vasconcelos Soares Montenegro Mattos (23409/OAB-DF) e outros.

Procurador Rodrigo Medeiros de Lima.

TOMADA DE CONTAS ESPECIAL. CONTRATO DE REPASSE. CONSTRUÇÃO E EQUIPAGEM DE GINÁSIO POLIESPORTIVO. EXECUÇÃO FÍSICA PARCIAL. AUSÊNCIA DE FUNCIONALIDADE. REVELIA. CONTAS IRREGULARES. DÉBITO. MULTA. RECURSO DE REVISÃO. CONHECIMENTO. REGULARIDADE DE GRANDE PARTE DA EXECUÇÃO FÍSICA E FINANCEIRA. FUNCIONALIDADE E PROVEITO SOCIAL DE PARTE DO EMPREENDIMENTO. PROVIMENTO PARCIAL. REDUÇÃO DO DÉBITO E DA GRADAÇÃO DA MULTA. CIÊNCIA.

TOMADA DE CONTAS ESPECIAL (TCE)

Secretaria de Recursos (Serur); Secretaria de Controle Externo de Tomada de Contas Especial (SecexTCE).

Trata-se de recurso de revisão interposto por Sandoval José de Luna contra o Acórdão 7246/2017-TCU-Segunda Câmara, relator E. Ministro-Substituto André Luís de Carvalho.
Originam-se os autos de Tomada de Contas Especial instaurada em razão de omissão no dever de prestar contas, execução parcial e falta de aproveitamento útil do objeto do Contrato de Repasse 176.454-96/2005, firmado entre a União, por intermédio do Ministério do Esporte, representado pela Caixa Econômica Federal, e o município de Cupira/PE, destinado à  construção e equipagem de ginásio poliesportivo.
O ajuste teve vigência entre 27/12/2005 a 30/12/2011, já consideradas as prorrogações, com prazo para apresentação da prestação de contas final do acordo fixado em 28/2/2012.
Para execução do objeto, foi acordado o montante de R$ 211.000,00, dos quais R$ 200.000,00 foram assumidos pela concedente e R$ 11.000,00 seriam integralizados a título de contrapartida pelo convenente (peça 1, p. 31-37) . Do total de recursos federais avençados, foi efetivamente liberada a quantia de R$ 178.010,49.
Relatório de Acompanhamento de Empreendimento da Caixa, de 18/11/2008 (peça 1, págs. 69/70) comprovou a realização da meta física do empreendimento em 96,54%, tendo sido atestada a regularidade das edificações, à exceção da falta de instalações elétricas e de colocação de determinados equipamentos.
Até então, as obras e as prestações de contas parciais dos recursos liberados haviam sido realizadas pelo então prefeito de Cupira/PE, José João Inácio (gestão de 2005/2008) . Considerando que a vigência do termo repasse foi sucessivamente prorrogada para o mandato do prefeito sucessor, Sandoval José Luna (gestões: 2009/2012 e 2013/2016) , caberia ao novo dirigente municipal corrigir as pendências e concluir o empreendimento.
No entanto, nova vistoria realizada pela Caixa em 20/05/2013, após o término do ajuste, verificou que, não obstante o elevado percentual de execução física do plano de trabalho, as pendências de instalações e equipamentos, detectadas na última fiscalização, não haviam não elididas pelo convenente. Além disso, a edificação não apresentou funcionalidade e gerou benefícios esperados pela população local. Foi também identificado que a quadra poliesportiva estava depreciada por falta de conservação, com sinais de abandono e de depredação, o que motivo a instauração da presente TCE e certificação da irregularidade das contas em nome de Sandoval José de Luna.
No âmbito do TCU, pós regular desenvolvimento do processo, o responsável não atendeu ao chamamento para apresentação defesa, não encaminhou a prestação de contas final do ajuste e não recolheu as parcelas em alcance. Por meio do Acórdão 7246/2017-TCU-Segunda Câmara, esta Corte de Contas julgou irregulares as contas especiais de Sandoval José de Luna e o condenou ao ressarcimento integral de dano ao Erário, correspondente à totalidade dos recursos federais liberados pelo ajuste, e ao pagamento de multa no valor de R$ 60.000,00.
Inconformado, o recorrente alega intempestividade da instauração da tomada de contas especial, o que teria prejudicado o exercício do contraditório e da ampla defesa. Sustenta a efetiva funcionalidade da obra, a qual teria sido demonstrada nos autos, reforçada por declaração e registro fotográfico. 
Ao final, requer o conhecimento e provimento do recurso.
A Secretaria de Recursos manifestou-se pelo conhecimento e provimento parcial do apelo, a fim de manter a irregularidade das contas, afastar a imputação de débito e reduzir a gradação da pena, alterando o respectivo fundamento para o artigo 58, inciso II, da Lei 8.443/1992.
O Ministério Público dissente da Unidade Técnica ao propor o conhecimento e o provimento parcial do recurso, manutenção da irregularidade das contas, redução do débito para R$ 8.802,75, e diminuição proporcional da sanção pecuniária com espeque no artigo 57 da Lei Orgânica do TCU.
Feito esse resumo, decido.
Conheço do recurso de revisão, satisfeitos os requisitos de admissibilidade estabelecidos nos artigos 32, inciso III, e 35, inciso III, da Lei 8.443/1992.
Rejeito a preliminar de arguição de cerceamento de defesa e do contraditório em razão da intempestividade da instauração de tomada de contas especial. A proximidade entre o término do prazo para apresentação da prestação de contas final do termo de repasse, ocorrida em 28/2/2012, e a instauração da Tomada de Contas Especial, em 2013, não representa lapso suficiente a inviabilizar a defesa do responsável.
 O fato de a TCE ter sido instaurada após o prazo de 180 dias, estabelecido pela IN-TCU 13/1996, à época vigente, não gera qualquer nulidade em favor do responsável.  Quando muito, implica responsabilização do gestor pela instauração do procedimento especial por eventual mora injustificada
Ademais, tanto no âmbito da entidade repassadora como deste Tribunal, foi franqueada ampla oportunidade para que o responsável contraditasse os fatos e evidências contra ele produzidos.
No que tange ao mérito, aquiesço à proposta do Ministério Público junto ao TCU.
De fato, não há como se imputar ao recorrente a integralidade dos recursos federais repassados pelo Contrato de Repasse 176.454-96/2005.  O último Relatório de Vistoria realizado pela Caixa, em 13/11/2008, revela a implementação de 96,54% do cronograma físico empreendimento, desagregado pelos seguintes itens: execução de 100% dos serviços preliminares, piso da quadra, palco, banheiros e coberta; execução de 20,53% das instalações elétricas; instalação de 76,77% dos equipamentos (peça 1, p. 69) .
Análise minudente da documentação constante dos autos demonstra a conformidade legal e financeira das despesas realizadas pelo ex-prefeito de Cupira/PE, José João Inácio, para execução 96,54% do objeto.
As pendências relativas às instalações elétricas e colocação de equipamentos (estes basicamente referentes a traves de voleibol) não inviabilizaram integralmente a funcionalidade do ginásio poliesportivo. Tampouco frustraram o potencial de gerar benefícios esperados pela comunidade local, ainda que com utilidade reduzida, sobretudo pela possível utilização do edifício público para prática das demais modalidades esportivas e outras atividades recreativas.
Entretanto, concordo com Parquet especializado que a incompletude da rede elétrica e não-instalação de parte dos equipamentos desportivos, embora não tenham inviabilizado o empreendimento como um todo, limitou a utilidade da quadra poliesportiva esportiva ao impossibilitar o uso noturno pelos munícipes, ante a falta de iluminação e disponibilidade de pontos de energia, além da inviabilidade de prática de voleibol.
Quanto ao registro feito pela Caixa, a partir de vistoria realizada em maio de 2013, após o término da vigência do ajuste, referente ao estado de má conservação e depredação do ginásio poliesportivo, considero-o inapto a ensejar a impugnação da totalidade dos recursos transferido pelo acordo. Isso porque não há liame causal direto entre essa anomalia e as falhas decorrentes de execução de ações que integram o plano de trabalho do ajuste. 
Também não há evidências de que o abandono e a deterioração do prédio público tenham ocorrido durante o período de vigência do contrato de repasse, hipótese em que poderia ser imputado ao convenente a má conservação da obra ainda em execução.
A conservação da edificação pública, após sua entrega, não foi objeto do Contrato de Repasse nº  176.454-96/2005, o qual visou apenas a sua construção e equipagem de quadra poliesportiva, nos termos da cláusula 1ª do termo do ajuste (peça 1, p. 31) . Uma vez incorporado ao patrimônio público municipal com a execução do objeto do ajuste, incumbia ao dirigente local preservá-lo. A esse respeito, o alcaide dá notícia de recuperação das instalações objeto de vandalismo e a plena funcionalidade do empreendimento, para o qual agrega declaração de autoridade local e registros fotográficos.
Ante o exposto, dou provimento parcial ao recurso de reconsideração, mantenho a irregularidade das contas, reduzo o débito imputado a responsável para o valor histórico R$ 8.802,75, correspondente aos itens pendentes de comprovação da execução e sem proveito útil, e diminuo a gradação da sanção pecuniária individual fundamentada no artigo 57 da Lei 8.443/1992.
Ante o exposto, voto por que o Tribunal acolha a minuta de acórdão que ora submeto à apreciação do colegiado.
TCU, Sala das Sessões Ministro Luciano Brandão Alves de Souza, em 17 de março de 2021.
WALTON ALENCAR RODRIGUES 
Relator